最高法院刑事判決　　　　　　　　　　　　　　　九十一年度台上字第四三六三號
　　上　訴　人　甲○○
右上訴人因違反著作權法案件，不服台灣高等法院台中分院中華民國八十八年四月二
十九日第二審判決 (八十七年度上訴字第二七一四號，起訴案號：台灣台中地方法院
檢察署八十七年度偵字第四一九三號) ，提起上訴，本院判決如左：
    主  文
原判決撤銷，發回台灣高等法院台中分院。
    理  由
本件原判決認定上訴人甲○○係童心玩具商行 (又名夢幻之星書販部) 之負責人，緣
「ＢＩＯＨＡＺＡＲＤ｜２」 (惡靈古堡第二代) 遊戲光碟係由日商．卡波光股份有
限公司 (下稱卡波光公司) 開發設計完成創作之著作物，並委由新力娛樂電腦股份有
限公司 (下稱新力公司) 於民國八十七年一月二十九日在日本正式發行上市，及委由
該公司在台灣轉委由英特全股份有限公司 (下稱英特全公司) 於同日發行四千片，而
依著作權法享有著作權。詎上訴人明知上開惡靈古堡第二代著作係他人享有著作權之
產品，竟為供一般人在玩該遊戲軟體時過關之參考，以印刷方式將上開著作之內容重
製成圖片，使用於惡靈古堡第二代破關完全攻略一書上，於八十七年二月六日出版販
售，經卡波光公司提出告訴等情。因而撤銷第一審之無罪判決，改判論處上訴人意圖
銷售而擅自以重製之方法侵害他人之著作財產權罪刑 (併諭知緩刑三年) ，固非無見
。
惟查：(一)上訴人甲○○是否犯著作權法第九十一條第二項意圖銷售而擅自以重製之方
法侵害他人之著作財產權罪，係以告訴人卡波光公司之惡靈古堡第二代遊戲光碟已取
得我國著作權法之保護為前提，因此該外國著作如何取得我國著作權法之保護，自應
依法認定詳為記載，並敘明其所憑之證據及認定之理由，始為合法。按我國對於外國
人著作之保護係以互惠為原則，日本為世界貿易組織ＷＴＯ之會員體，在我國於九十
一年一月一日加入該組織之前，日本人之著作如符合著作權法第四條第一款規定，「
於中華民國管轄區域內首次發行，或於中華民國管轄區域外首次發行後三十日內在中
華民國管轄區域內發行者」或符合「北美事務協調委員會與美國在台協會著作權保護
協定」 (北美事務協調委員會與美國在台協會於八十二年七月十六日正式簽署生效)
之規定者，亦得受我國著作權之保護，且不因我國加入ＷＴＯ而受影響 (經濟部智慧
財產局九十一年四月二十六日智著字第０九一０００三五五二｜０號函參照) 。又所
謂「於中華民國管轄區域內首次發行」，係指該著作於世界各國均尚未發行，而第一
次在我國管轄區域內發行而言。原判決事實欄記載惡靈古堡第二代遊戲光碟係卡波光
公司開發設計完成創作之著作物，並委由新力公司於八十七年一月二十九日在日本正
式發行上市，及委由該公司在台灣轉委由英特全公司於同日發行四千片，而依著作權
法享有著作權云云。但所稱在日本「正式」發行上市及在台灣同日發行，是否即為首
次發行？在此之前，有無在日本以外地區「非正式」發行上市？告訴人代理人曾具狀
陳明該遊戲光碟早於八十七年一月二十日即在美國首次發行，且因上市前發現有非完
整版本之盜版光碟在市面上販售，為此還於八十六年十二月三十一日在報上刊載敬告
聲明，呼籲消費大眾勿受騙上當購買仿品等語 (見原審卷(一)第二０五、二０六頁) ，
所陳是否屬實？以上情形，俱與判斷告訴人上開著作是否已取得我國著作權法之保護
，至有關係。原審未予調查究明，自有查證未盡及理由欠備之違誤。(二)告訴人代理人
既陳明上開著作上市前即有盜版光碟在市面上販售，則上訴人究於何時擅自將上開著
作之內容重製使用，是在該外國著作取得我國著作權法之保護以前或以後，攸關上訴
人犯罪之成立，自應明白認定，始足以資論罪科刑。原判決事實欄僅記載上訴人以印
刷方式將上開著作之內容重製成圖片，使用於惡靈古堡第二代破關完全攻略一書上，
於八十七年二月六日出版販售云云，對於上訴人係何時以重製之方法侵害告訴人之著
作財產權，並未依法認定，難謂適法。(三)原判決認定告訴人將上開著作委由新力公司
在日本發行，及由新力公司在台灣轉委由英特全公司發行四千片等情，係以告訴人發
予新力公司之INVOICE及新力公司發予英特全公司之INVOICE影本 (偵查卷第六、七頁
），為其所憑之依據。但該等文書係貨物發票，其上似無授權發行之記載，如何能據
以認定告訴人有委由他人代理發行之意思，原判決未予說明；又依著作權法第三條第
一項第十二款規定，所謂「發行」，係指權利人散布能滿足公眾合理需要之重製物而
言。查告訴人所提之惡靈古堡第二代遊戲光碟片外包裝背標上明顯標示「FOR SALE A
-ND CONSUMER USE IN JAPAN ONLY」，亦即僅限於日本國內販賣與使用，倘告訴人有
在台灣發行之意思，何以在該著作物之外包裝背標上為上開標示？原判決未予論敘，
均屬理由欠備。以上或為上訴意旨所指摘，或為本院得依職權調查之事項，應認原判
決有發回更審之原因。
據上論結，應依刑事訴訟法第三百九十七條、第四百零一條，判決如主文。
中      華      民      國    九十一    年      八      月      七      日
                              最高法院刑事第七庭
                                  審判長法官  張  信  雄
                                        法官  賴  忠  星
                                        法官  張  清  埤
                                        法官  呂  永  福
                                        法官  林  開  任
      右正本證明與原本無異
                                              書  記  官
中      華      民      國    九十一    年      八      月     十五     日
